【裁判字號】    89,上易,2220
【裁判日期】    900328
【裁判案由】    侵占等
【裁判全文】
臺灣高等法院高雄分院刑事判決                  八十九年度上易字第二二二號
    上  訴  人  臺灣屏東地方法院檢察署檢察官
    被      告  甲○○
右上訴人因被告侵占等案件，不服臺灣屏東地方法院八十八年度易字第一０八七號中
華民國八十九年十月二十日第一審判決（起訴案號：臺灣屏東地方法院檢察署八十六
年度偵字第七一０二號），提起上訴，本院判決如左：
      主  文
上訴駁回。
      理  由
一、公訴意旨略以：被告甲○○於民國八十二（應為八十一年之誤）年間擔任屏東縣
    新園鄉南龍村「玄武殿」會計，而當年該廟所供奉「鄭府元帥」千秋日，信徒捐
    獻添油香錢共新台幣（下同）一萬七千元，由爐主郭順田收受並用以支付吳鳳池
    布袋戲金後，將油香存根收據交予甲○○製作收支明細及帳冊。詎甲○○竟意圖
    為自己不法之所有，於業務上所掌管之收支明細，故意不登載油香錢之收入，致
    生損害於「玄武殿」之信徒後，再持戲金支出收據，自其所保管之「玄武殿」共
    同基金提領一萬七千元予以侵占入己。因認被告涉有刑法第二百十五條之業務登
    載不實及同法第三百三十六條第二項之業務侵占罪嫌等語。
二、按犯罪事實應依證據認定之，無證據不得推定其犯罪事實，刑事訴訟法第一百五
    十四條定有明文。又認定不利於被告之事實，須依積極證據，苟積極證據不足為
    不利於被告事實之認定時，即應為有利於被告之認定，更不必有何有利之證據（
    最高法院三十年上字第八一六號判例參照）。另刑事訴訟法上所謂認定犯罪事實
    之證據，係指足以認定被告確有犯罪行為之積極證據而言，該項證據自須適合於
    被告犯罪事實之認定，始得採為斷罪資料（最高法院三十年上字第八一六號判例
    、最高法院二十九年上字第三一０五號判例參照）。又告訴人之告訴，本以使被
    告受刑事訴追或處罰為目的，故其陳述是否與事實相符，自應調查其他證據，以
    資審認，苟其所為攻擊之詞，尚有瑕疵，則在此瑕疵未予究明以前，即不能遽採
    為斷罪之基礎，亦可參酌最高法院六十九年台上字第一五三一號判例內容之真義
    。又刑法第二百十五條之構成要件，首須為從事業務之人；其次須明知為不實之
    事項，如屬非明知為不實之事項，亦因欠缺直接故意要件，而不成立本罪；第三
    須登載於其業務上所作成之文書，所謂登載，指自行登錄記載，而業務上作成之
    文書，係指從事業務之人，本於其業務上之行為關係所作成之一切文書，如非本
    於業務上關係所制作者，即非此之文書；第四須足以生損害於公眾或他人。亦即
    須合於上開條件，始得處以刑法第二百十五條之罪。
三、公訴人認被告涉有業務登載不實及業務侵占罪嫌，無非以證人郭順田、郭世宗、
    郭金墻之陳述及戲金收據，並參以鄭府元帥每年均有添油香收入，亦有明細單影
    本在卷為憑，被告所辯八十一年無添油錢收入，即與常情有違，為其論據。
四、訊據被告甲○○堅決否認有業務登載不實及業務侵占犯行，辯稱：添油香錢是當
    年爐主郭順田收受，並用以支付吳鳳池布袋戲金後，將收據交予伊，而伊只保管
    伊之印章，至於玄武殿之印章及存摺則是由爐主保管，伊並未侵占任何款項等語
    。經查：
    （一）證人郭順田於八十六年十月十七日偵查中，經檢察官訊以：「添油香錢一
          萬七千元？」時，答稱：「沒有這筆錢」等語，惟證人郭順田嗣後改口稱
          確有該添油香錢；而關於支付布袋戲班一萬七千元之經過，證人郭順田於
偵查中先則稱：「是甲○○把油香錢交給我，我交給戲班，我才把戲班老
          板拿收據再交給甲○○辦理」，嗣又陳稱：「既然．．算我自己支出好了
          」，於原審法院八十九年三月十六日審理時又稱：「（誰拿錢給吳鳳池布
          袋戲？）是他們演完我和甲○○剛好把油香錢的總數算好，我們二人一起
          拿給布袋戲的人」；旋於本院調查時則結證稱：「原來收到的添油香錢是
          一萬六千五百元，我自己再加五百元，那五百元是為了要湊足戲金的錢，
          我才加進去的，這五百元是我要捐的油香錢」、「一萬七千元是添油香錢
          ，是要入帳的」（見本院九十年一月十八日、九十年二月九日筆錄），而
          被告復於偵查中供稱：「因為郭順田是將添油香的錢實付給布袋戲團，然
          後拿收據給我做帳」（見偵查卷第一二五頁），顯然被告亦承認八十一年
          確有添油香錢無訛。又八十一年五月十二日曾有人繳添油香錢之事實，亦
          據證人張玉明（即郭順田之妻）於本院調查時亦結證明確（見本院九十年
          二月十六日筆錄），且證人郭世宗、郭金墻於八十七年三月十八日偵查時
          ，分別證稱：伊二人於八十一年鄭府元帥千秋日確有獻油香錢等情屬實，
          又證人張玉明復證述稱：當時有看到郭世宗在繳錢（見本院九十年二月十
          六日筆錄），再參以鄭府元帥每年均有添油香收入，亦有明細單影本在卷
          可憑，況通常神明生日，信徒多少會有添油香為神明祝壽之習慣，乃臺灣
          一般廟宇所有之現像，是證人郭順田結證所稱確有添油香錢一萬七千元，
          應較可採。被告所辯八十一年五月十二日並無添油香錢，較難信為真實。
          惟被告於偵查中供稱：「戲金一萬七千元是我拿給戲班，收據也是戲班老
          闆給我的」（見偵查卷第六十四頁反面），而證人郭順田復於本院調查時
          證述稱：「我是和被告一起拿一萬七千元交給布袋戲團，布袋戲團就開一
          萬七千元收據交給被告」、「一萬七千元是我和被告一起拿去給布袋戲團
          的」（見本院九十年一月十八日筆錄），並有收據影本一紙附於偵查卷內
          可憑（見偵查卷第六頁），證人郭順田所收取之添油香錢係一萬七千元，
          再由上開證人郭順田之證詞比對，顯然被告與郭順田確已將添油香錢一萬
          七千元充作吳鳳池布袋戲之戲金，並已交付，且已取得收據，要足認定。
    被告既將該筆一萬七千元之添油香錢充作吳鳳池布袋戲之戲金，並予以交
          付，則顯然無從認定被告將該筆一萬七千元之添油香錢侵占入己。
    （二）被告曾於八十一年六月九日領取五萬元之情，為被告所承認，並有臺灣銀
          行東港分行活期存款取款條影本一紙在卷為證，則被告確曾領取五萬元已
          足認定。而被告領取五萬元後，並未交付予張玉明（即爐主郭順田之妻）
          之情，已據證人張玉明於本院調查時證述在卷（見本院九十年二月十六日
          筆錄），且被告復未能證明其領取五萬元後，確曾交付張玉明，則被告領
          取五萬元後，並未將該五萬元交付爐主，亦足認定。八十一年五月十二日
          布袋戲團之布袋戲戲金係由添油香錢支出，亦如前之認定。惟玄武殿復於
          八十一年七月十四日再存入四萬一千元等情，亦有活期存款收入傳票影本
          一紙在卷可證。雖被告否認其曾存入該筆四萬一千元之款項，但自八十一
          年六月九日領取五萬元迄至八十一年七月十四日存入四萬一千元，二者之
          間之時間僅約一個月，其間玄武殿復無任何新的收入足以存入玄武殿在臺
          灣銀行東港分行活期存款帳戶內，顯然嗣後所存入之四萬一千元，應係領
          出五萬元之一部分，嗣後再予存入，應足推定，顯然當時係使用九千元，
          已足認定。而被告於接任會計後，曾訂購大量飲料，而由旭順公司蓋章，
          且送貨應經爐主簽驗收之事實，業據告訴人乙○○於偵查中陳述在卷（見
          偵查卷第一０三頁反面），並有告訴狀影本一紙附卷可資佐證（見偵查卷
          第十八頁），而送貨單上之印章係郭順田所有之情，亦經證人郭順田於偵
          查時證述無訛（見偵查卷第一０三頁反面），且旭順公司確實有送貨，才
          開送貨單之情，亦經證人潘景寬於偵查時結證在卷（見偵查卷第一０三頁
          ），顯然當時確曾訂購相當之飲料，應足認定。而「玄武殿」所供奉「鄭
          府元帥」之千秋日，係在農曆之八十一年五月十一日、十二日，約在國曆
          之八十一年六月十二日左右，亦有收據影本一紙在卷為憑，「玄武殿」所
          供奉「鄭府元帥」千秋日，信徒、香客必定較平常為多，廟內活動亦必較
          為頻繁，則被告於「鄭府元帥」生日時，以上開九千元之金額購買相當數
          量之飲料，亦屬合於情、理。依上開存款之提領及存入情形以觀，尚難僅
  以此即遽認被告持戲金支出收據，自其保管之玄武殿共同基金提領一萬七
          千元予以侵吞入已。況被告係提領五萬元，如被告作帳將一萬七千元侵吞
          入己，則即令不購任何飲料之支出，在無任何新收入之情形下，則僅有三
          萬三千元可以再行存入，即與嗣後存入四萬一千元之情形顯不相符。尚難
          遽此即認被告侵占。至於八十一年八月十八日再行領取四萬一千元，固有
          活期存款取款條一紙在卷為證，但已為被告所否認，且距離八十一年七月
          十四日存入四萬一千元，亦已逾一個月，尚難遽認被告係提領其所保管之
          共同基金而予侵占，此部分尚不足以為被告不利之證明。
    （三）告訴人乙○○曾以八十二年十二月間之帳冊短少三萬四千二百元，乃對被
          告、案外人郭順田、郭崑旺提起渠等涉犯偽造文書、侵占、背信之罪嫌，
          惟經公訴人於八十三年十月十三日為不起訴處分，嗣後復經公訴人認該案
          業經不起訴處分確定，不得再行追訴之事實，有臺灣屏東地方法院檢察署
          檢察官八十三年度偵字第四一五０號、第四五四一號不起訴處分書影本、
          簽呈一紙在卷足憑（見偵查卷第五十頁、第一六一頁），當時既經檢察官
          深入調查，亦難因此遽認被告先保有收據，再自共同基金內提領一萬七千
          元，而予以侵吞入己。
    （四）八十一年五月十二日「鄭府元帥」生日時，「玄武殿」確曾收入一萬七千
          元添油香錢，已如前所述，且被告曾與郭順田同時將該筆添油香錢充當布
          袋戲戲金，交付戲班，固表示曾有支出，而證人陳財益於本院調查時之證
          詞尚不足以證明會計無須做帳，證人陳聰明則僅係擔任八十八年三月三日
          起至八十九年三月三日止爐主，亦無法證明當時是否要做帳，則被告理應
          作帳記載收入一萬七千元添油香錢。惟業務上登載不實罪，依上開規定，
          須將不實之事情登錄記載於其業務上所作成之文書上，始能成立，被告並
          未登記載該筆添油香錢於任何簿冊上，且復無任何證據證明被告確實有不
          予記載該筆添油香錢於帳簿上之主觀上故意，既無法證明被告有何故意情
          事，而被告復未登載，即與上開業務上登載不實罪之構成要件有間。被告
          固曾漏載該年度添油香錢，惟既查無有任何故意之情形，則被告僅應負漏
          載之行政責任而已，尚難遽以認定被告犯有業務上登載不實罪。
    （五）綜上所述，被告既與爐主郭順田將添油香錢，交付布袋戲戲金，且無證據
          證明被告持收據自其保管之共同基金內提領一萬七千元，又其漏載該年度
          添油香錢，既無法認定確係故意而為，尚與業務上登載不實罪之要件不符
          ，尚不得遽以論以該罪。此外復查無其他積極證據足認被告有侵占、業務
          上登載不實之犯行，即屬不能證明被告有上開之犯罪。
五、原審以不能證明被告有侵占、業務上登載不實罪，依法諭知無罪，核無不合，檢
    察官據告訴人乙○○之請求，以被告自白有添油香錢，又明知布袋戲金係以添油
    香錢一萬七千元支付，自應於作帳時將收入及支出分別記載明確，被告竟僅記載
    支出而無一萬七千元收入之記載，且被告自八十年擔任會計一職多年從未更換（
    惟本案係發生於八十一年間，係其擔任會計之第二年），而爐主每年更換，可以
    輕易欺瞞爐主，被告所辯不足採信為由，即遽認被告有上開罪嫌，提起上訴，而
    其上訴意旨仍執陳詞指摘原判決不當，為無理由，應予駁回。至於被告於擔任會
    計期間與玄武殿暨告訴人乙○○間，所生帳目不清之糾紛，非不得循一般途徑會
    算解決，以明事實之真相，惟尚不得遽以認定被告應負刑事責任，併予敘明。
據上論結，應依刑事訴訟法第三百六十八條，判決如主文。
本案經檢察官張其主到庭執行職務。
中    華    民    國      九十      年       三       月   二十八 日
                              臺灣高等法院高雄分院刑事第五庭
                                  審判長法官  吳水木
                                        法官  洪慶鐘
                                        法官  陳朱貴
右正本證明與原本無異。
不得上訴。
                                      書記官  呂素珍
中    華    民    國      九十      年       四       月    二    日
                                                             Ｊ


司法院資訊處製作；財團法人民間司法改革基金會備份。
